【裁判字號】    96,上訴,5400
【裁判日期】    970408
【裁判案由】    偽造有價證券等
【裁判全文】
臺灣高等法院刑事判決                96年度上訴字第5400號
上  訴  人
即  被  告  丙○○
選任辯護人  陳居亮  律師
上列上訴人因偽造有價證券案件，不服臺灣臺北地方法院96年度
訴字第1293號，中華民國96年11月26日第一審判決（起訴案號：
臺灣臺北地方法院檢察署95年度偵字第26343號），提起上訴，
本院判決如下：
    主  文
上訴駁回。
    事  實
一、丙○○前因偽造文書案件，經臺灣士林地方法院以94年度士
    簡字第1381號判決判處有期徒刑3月確定，並於民國95年3月
    27日易科罰金執行完畢，詎未悔改，於95年4月間透過真實
    年籍姓名不詳之「雷浩然」引介，獲悉潤泰藥業股份有限公
    司（設臺北市大安區○○○路○段259號7樓，下稱「潤泰藥
    業公司」），有意向金融機構申貸新臺幣（下同）5,000萬
    元，而向潤泰藥學公司財務規劃顧問甲○○稱可代為辦理上
    開貸款案件，嗣因無法核貸而發生糾紛，因甲○○認其受欺
    騙，並表明欲提出告訴，丙○○遂於95年6月14日前往臺北
    市○○區○○路「遠東飯店」附近與甲○○協商，詎丙○○
    為求脫身，竟意圖供行使之用，在上開安和路附近甲○○友
    人燒烤店內，明知未經其兄乙○○授權，竟以「乙○○」之
    名義出具切結書1份，在切結書上偽造「乙○○」署名1枚、
    指印2枚，並偽造「乙○○」為發票人之面額30萬元本票1紙
    （TH0000000號，發票日95年6月14日，到期日95年6月20日
    ，上有署名1枚、指印3枚），交予甲○○以作為上揭貸款糾
    紛之賠償（上開切結書、本票均因交付行使而未扣案），足
    以生損害於甲○○及乙○○。
二、案經甲○○訴由臺北市政府警察局大安分局報請臺灣臺北地
    方法院檢察署檢察官偵查起訴。
    理  由
一、上揭犯罪事實，業據被告丙○○於偵查中、原審及本院審理
    時坦承在卷（見原審卷第30頁、第47頁背面，偵查卷第6頁
    ），核與證人即告訴人甲○○於警詢時所指述之情節相合（
    見他字卷第14頁以下）。又被害人乙○○係被告之兄，卷附
    本票及切結書所載身分證字號為其本人所有無誤，然住址非
    其居住地，署押亦非其本人製作，亦未曾同意被告以其之名
    義簽發本票一節，業據證人乙○○於警詢及偵查時證述綦詳
    （見他字卷第38頁，偵查卷第19頁），證人乙○○於本院亦
    證稱問我當下被告有無經過我同意，我說沒有。所謂當下就
    是簽本票、切結書的時候。所以我才說沒有同意等，並有卷
    附以「乙○○」名義製作之切結書影本、本票影本各1紙可
    稽，堪信被告之任意性自白與事實相符，足採為本案之證據
    。是本件事證已明確，被告之前揭犯行堪以認定。
二、按行使偽造之有價證券以使人交付財物，本即含有詐欺之性
    質，如果所交付之財物，即係該證券本身之價值，其詐欺取
    財仍屬行使偽造有價證券之行為，不另論以詐欺取財罪；但
    如行使該偽造之有價證券，係供擔保或作為新債清償而借款
    ，則其借款之行為，已屬行使偽造有價證券行為以外之另一
    行為，即應再論以詐欺取財罪，並依牽連犯關係，從一重處
    斷（參見最高法院90年度台上字第5416號判決意旨）。查被
    告於95年6月14日偽造前揭本票，乃係作為向賠償甲○○損
    失之用，依上開說明，被告此部分自無另論以詐欺取財之犯
    行。是核本件被告丙○○所為，係犯刑法第216條、210條行
    使偽造私文書罪，同法第201條第1項偽造有價證券罪；其偽
    造「乙○○」之署押，係用以偽造前揭有價證券、切結書，
    其偽造署押之行為分別屬偽造有價證券及偽造私文書之部分
    行為，均不另論罪；又其中行使偽造有價證券之低度行為為
    高度之偽造有價證券行為所吸收，亦不另論罪。偽造私文書
    後，復持以行使，偽造文書之低度行為，為行使偽造私文書
    之高度行為吸收，不另論罪，被告所犯偽造有價證券及行使
    偽造私文書二罪間，有方法目的之牽連關係，為牽連犯，應
    依修正前刑法第55條後段規定，從一重之偽造有價證券罪處
    斷。其次，被告有如事實欄所載之犯罪科刑執行情形，有被
    告前案紀錄表1份在卷可查，其於有期徒刑執行完畢後，5年
    內故意再觸犯本案有期徒刑以上之罪，為累犯，應依刑法第
    47條第1項規定加重其刑，另刑法第47條有關累犯之規定於
    94年2月2日經修正，惟被告係於有期徒刑執行完畢後，5年
    以內故意再犯本件有期徒刑以上之罪，依修正前、後該條之
    規定，均成立累犯，自無新舊法比較適用之問題，應適用修
    正後之規定。被告行為後，刑法部分條文已於94年2月2日修
    正公布，並於95年7月1日施行，修正後第2條第1項規定：「
    行為後法律有變更者，適用行為時之法律。但行為後之法律
    有利於行為人者，適用最有利於行為人之法律」，此項修正
    乃為符合刑法第1條罪刑法定主義之要求，貫徹法律禁止溯
    及既往原則，屬規範行為後法律變更所生新舊法律比較適用
    之準據法，應逕適用修正後刑法第2條決定新舊法之適用。
    又關於刑法修正後之新舊法比較，應就罪刑有關之一切情形
    ，綜其全部罪刑之結果而為比較，緩刑則逕適用新法，最高
    法院95年5月23日著有95年度第8次刑庭會議決議可參。查(一)
    刑法分則編各罪所定罰金之貨幣單位原為銀元，且依修正前
    刑法第33條第5款規定，罰金刑為1銀元以上，而有關罰金倍
    數之調整及銀元與新臺幣之折算標準，則定有「罰金罰鍰提
    高標準條例」及「現行法規所定貨幣單位折算新臺幣條例」
    ，除罰金以1銀元折算3元新臺幣外，並將72年6月26日以前
    修正之刑法部分條文罰金數額提高10倍，其後修正者則不再
    提高倍數；嗣修正後刑法第33條第5款則將罰金刑提高為新
    臺幣1千元以上，並以百元計算之，且因刑法第33條第5款所
    定罰金貨幣單位既已改為新臺幣，刑法分則編各罪所定罰金
    之貨幣單位亦應配合修正為新臺幣，且考量刑法修正施行後
    ，不再適用「現行法規所定貨幣單位折算新臺幣條例」，為
    使刑法分則編各罪所定罰金之最高數額與刑法修正前趨於一
    致，爰增訂刑法施行法第1條之1規定，將刑法分則編各罪所
    定罰金之貨幣單位均改為新臺幣，並將72年6月26日以前修
    正之刑法部分條文罰金數額提高為30倍，其後修正者則提高
    為3倍。是以刑法分則編各罪所定罰金刑之最高數額，於上
    開規定修正後仍屬一致，並無不同；但其罰金刑之最低數額
    ，則比修正前提高，從而自以修正前之規定對被告較為有利
    。(二)被告行為後，刑法施行法業於95年6月14日增訂公布第1
    條之1，其中第1項規定：「中華民國九十四年一月七日刑法
    修正施行後，刑法分則編所定罰金之貨幣單位為新臺幣」，
    第2項前段明定：「九十四年一月七日刑法修正時，刑法分
    則編未修正之條文定有罰金者，自九十四年一月七日刑法修
    正施行後，就其所定數額提高為三十倍」，惟依被告行為時
    之法律即罰金罰鍰提高標準條例第1條前段，業將刑法分則
    各罪法定刑所定罰金數額提高10倍，再由銀元換算為新臺幣
    之結果，刑法第201條第1項法定刑所定罰金最高數額，與修
    正後之法律規定仍屬一致，並無不同，對被告而言尚無有利
    或不利之情形，揆諸前揭說明，自不生新舊法比較之問題，
    應依一般法律適用原則，適用裁判時法即刑法施行法第1條
    之1第1項、第2項前段之規定，而不再適用罰金罰鍰提高標
    準條例第1條前段（參95年12月13日至15日臺灣高等法院暨
    所屬各法院法律座談會決議）。(三)修正後刑法第55條規定，
    業已刪除牽連犯之規定。故犯一罪而其方法或結果之行為犯
    他罪名者，依修正前刑法第55條後段規定，認屬牽連犯，應
    從一重處斷；但依修正後刑法第55條規定，則已無牽連犯可
    資適用，即應將各該犯行以數罪併合處罰。是以適用修正前
    關於牽連犯之規定，對被告自係較為有利。(四)綜合比較結果
    ，以修正前刑法規定有利於被告，自應適用修正前刑法之規
    定。末按被告以外之人於審判外之言詞或書面陳述，除法律
    有規定者外，不得作為證據，刑事訴訟法第159條第1項固有
    明文；惟被告以外之人於審判外之陳述，雖不符同法第159
    條之1至之4規定，而經當事人於審判程序同意作為證據，法
    院審酌該言詞陳述或書面陳述作成時之情況，認為適當者，
    亦得為證據。又當事人、代理人或辯護人於法院調查證據時
    ，知有第159條第1項不得為證據之情形，而未於言詞辯論終
    結前聲明異議者，視為有前項之同意，同法第159條之5亦定
    有明文。本件被告丙○○、辯護人於原審準備程序及審判程
    序中對於本案相關證人於偵查中之證述暨其他相關具傳聞性
    質之證據資料之證據能力，均表示沒有爭執，且迄於言詞辯
    論終結前亦未聲明異議。審酌本案證人之陳述及證據資料作
    成時之情況，核無違法取證或其他瑕疵，認為以之作為證據
    為適當，前述證人於審判外之陳述及相關證據資料，自得做
    為證據。
三、原審以被告犯行明確，適用刑法第2條第1項前段、第201條
    第1項、第210條、第216條、第47條第1項、第59條、第205
    條、第219條，修正前刑法第55條後段，刑法施行法第1條之
    1之規定，並審酌被告縱有債務爭議，亦應循合法方式解決
    爭議，惟其為求脫身，竟偽造乙○○為發票人之前揭本票作
    為給付賠償，業已損及告訴人之權益，且致使被害人乙○○
    陷於可能遭受追索之風險，被告所為自應受有相當程度之刑
    事非難；惟另考量被告於本件行為之動機，所偽造有價證券
    金額為30萬元，告訴人亦未因而陷於錯誤而交付財物，被告
    於犯後已能坦承犯行，被害人乙○○亦表明請求從輕量刑，
    被告實際上亦未取得任何利益等一切情狀，認其犯罪情節尚
    非重大，惟所犯意圖供行使之用而偽造有價證券罪之法定本
    刑為3年以上有期徒刑，與其犯罪情節相較，實屬情輕法重
    ，揆其前開犯罪情狀，客觀上非無堪資憫恕之處，縱處以法
    定最低刑度猶嫌過重，又修正前刑法第59條規定：「犯罪之
    情狀可憫恕者，得酌量減輕其刑」，修正施行後之規定則為
    ：「犯罪之情狀顯可憫恕，認科以最低度刑仍嫌過重者，得
    酌量減輕其刑」，僅就文字修正，故此部分亦無新舊法比較
    適用之問題，爰依修正後第59條規定減輕其刑，並依法先加
    後減之，而認被告丙○○意圖供行使之用，而偽造有價證券
    ，累犯，處有期徒刑壹年拾月，及被告所偽造如附表所示本
    票1紙，雖未扣案，但並無證據證明業已滅失，自不問屬於
    被告與否，仍應依刑法第205條規定，予以宣告沒收；至被
    告於該張本票正面所偽造之「乙○○」署名1枚、指印3枚，
    均係附著於該等本票上，已隨該等本票之沒收而包括在內，
    爰毋庸再為沒收之諭知；又被告所偽造之切結書1紙，業經
    行使而交付予告訴人，而非屬被告所有之物，固無庸另為沒
    收之諭知，惟被告於其上所偽造之「乙○○」署名1枚、指
    印2枚，雖未扣案，但並無證據證明業已滅失，自不問屬於
    被告與否，均應依刑法第219條規定，予以宣告沒收等，經
    核於法並無違誤，量刑亦屬妥適，被告丙○○上訴稱被害人
    乙○○願意事後承認前揭本票之效力，告訴人未受損害，請
    求為無罪之判決等，然查證人乙○○於本院雖證稱事後願意
    承認前揭本票之效力，惟此僅能發生民事之效力，尚不影響
    本件已成立之前揭犯罪，按偽造私文書及偽造有價證券等罪
    ，均為即成犯不因被害人之事後追認，而能阻卻犯罪之成立
    ，有最高法院69年度台上字第1922號判決可參，再按與國家
    或社會同時被害之個人，仍不失為因犯罪而直接被害之人，
    本票乃有價證券之一種，執有本票，得行使其票面記載之權
    利，偽造本票不能兌現，固為破壞社會交易之信用，有害社
    會法益，但同時亦侵害執票人之權利，不能謂於個人法益未
    受損害，（最高法院79年度台上字第2786號判決參照），是
    被告前揭之上訴為無理由，應予駁回。
據上論斷，應依刑事訴訟法第368條判決如主文。
本案經檢察官呂建昌到庭執行職務。
中    華    民    國    97    年    4     月    8     日
                  刑事第九庭  審判長法  官 陳貽男
                                    法  官 周盈文
                                    法  官 許宗和
以上正本證明與原本無異。
如不服本判決，應於收受送達後十日內向本院提出上訴書狀，其
未敘述上訴之理由者並得於提起上訴後十日內向本院補提理由書
（均須按他造當事人之人數附繕本）。
                                    書記官 林淑貞
中    華    民    國    97    年    4    月    14     日
附表：本票1紙
┌─────┬───────┬────┬────┬───┐
│票號      │票面金額      │發票日  │到期日  │發票人│
├─────┼───────┼────┼────┼───┤
│TH0000000 │新臺幣30萬元  │95.6.14 │95.6.20 │乙○○│
└─────┴───────┴────┴────┴───┘
附錄：本案論罪科刑法條全文
附錄本案論罪科刑法條全文：
刑法第201條
意圖供行使之用，而偽造、變造公債票、公司股票或其他有價證
券者，處3 年以上10年以下有期徒刑，得併科3 千元以下罰金。
行使偽造、變造之公債票、公司股票或其他有價證券，或意圖供
行使之用，而收集或交付於人者，處1 年以上7 年以下有期徒刑
，得併科3 千元以下罰金。
刑法第210條
偽造、變造私文書，足以生損害於公眾或他人者，處 5 年以下有
期徒刑。
刑法第216條
行使第 210 條至第 215 條之文書者，依偽造、變造文書或登載
不實事項或使登載不實事項之規定處斷。


司法院資訊處製作；財團法人民間司法改革基金會備份。
